【裁判字號】    98,上易,2798
【裁判日期】    990630
【裁判案由】    詐欺
【裁判全文】
臺灣高等法院刑事判決                98年度上易字第2798號
上  訴  人  臺灣臺北地方法院檢察署檢察官
被      告  乙○○
選任辯護人  張振興律師
上列上訴人因被告詐欺案件，不服臺灣臺北地方法院98年度易字
第1680號，中華民國98年10月23日第一審判決（起訴案號：臺灣
臺北地方法院法院檢察署97年度偵續一字第133號），提起上訴
，本院判決如下：
    主  文
上訴駁回。
    理  由
一、公訴意旨略以：被告乙○○係豐宴麻辣王有限公司（設臺北
    市大安區○○○路○段63巷28號1樓，下稱麻辣王公司）負責
    人，於民國94年間，明知麻辣王公司虧損連連，卻於麻辣王
    公司坐落於臺北市大安區○○○路○段63巷28號1樓及地下室
    之敦南店門市（下稱敦南店）暫停營業之際，竟意圖為自己
    不法所有，在臺北市○○○路某餐廳內，向告訴人甲○○誆
    稱敦南店之前有股東撤股，目前可重新營運，麻辣鍋店很好
    賺等語，邀請告訴人甲○○投資「敦南店」百分之40股份，
    投資金額新台幣（下同）120萬元，致告訴人甲○○陷於錯
    誤，雙方遂於94年10月5日簽立「敦南店」之餐廳股份轉讓
    合約，約定以120萬元之價格，轉讓「敦南店」百分之40之
    股份予告訴人甲○○，並由其負責該店之實際外場管理，日
    後「敦南店」之盈虧由被告乙○○負責百分之60、甲○○負
    責百分之40，並需將每日營業額及進貨單當日繳回總店，統
    一交由會計師作帳處理。告訴人甲○○並於同日匯款120萬
    元至被告指定之金融帳戶，成為麻辣王公司「敦南店」出資
    百分之40之股東。「敦南店」遂於同年10月重新開幕，營業
    期間每日由告訴人甲○○依約將該店之營業額流水帳及進貨
    單繳回給被告乙○○，由被告乙○○製作收支帳。詎被告乙
    ○○竟於95年3月21日，未得告訴人甲○○之同意，擅自更
    換「敦南店」之門鎖，無預警關店，並隱匿帳冊，告訴人甲
    ○○始知受騙，報警處理始循線查知上情，因認被告乙○○
    涉犯刑法第339條第1項之詐欺取財罪嫌。
二、按刑事訴訟法第308 條規定：「判決書應分別記載其裁判之
    主文與理由；有罪之判決並應記載犯罪事實，且得與理由合
    併記載。」，同法第310條第1款規定：「有罪之判決書，應
    於理由內分別情形記載左列事項：一、認定犯罪事實所憑之
    證據及其認定之理由。」，及同法第154條第2項規定：「犯
    罪事實應依證據認定之，無證據不得認定犯罪事實。」揆諸
    上開規定，刑事判決書應記載主文與理由，於有罪判決書方
    須記載犯罪事實，並於理由內記載認定犯罪事實所憑之證據
    及其認定之理由。所謂認定犯罪事實所憑之「證據」，即為
    該法第154條第2項規定之「應依證據認定之」之「證據」。
    職是，有罪判決書理由內所記載認定事實所憑之證據，即為
    經嚴格證明之證據，另外涉及僅須自由證明事項，即不限定
    有無證據能力之證據，及彈劾證人信用性可不具證據能力之
    彈劾證據。在無罪判決書內，因檢察官起訴之事實，法院審
    理結果，認為被告之犯罪不能證明，而為無罪之諭知，則被
    告並無檢察官所起訴之犯罪事實存在，既無刑事訴訟法第15
    4條第2項所規定「應依證據認定之」事實存在，因此，判決
    書僅須記載主文及理由，而理由內記載事項，為法院形成主
    文所由生之心證，其論斷僅要求與卷內所存在之證據資料相
    符，或其論斷與論理法則無違，通常均以卷內證據資料彈劾
    其他證據之不具信用性，無法證明檢察官起訴之事實存在，
    所使用之證據並不以具有證據能力之證據為限，是以本件被
    告既經本院認定犯罪不能證明，本判決即不再論述所援引有
    關證據之證據能力，合先敘明。
三、復按犯罪事實應依證據認定之，無證據不得認定犯罪事實，
    又不能證明被告犯罪者，應諭知無罪之判決，刑事訴訟法第
    154條第2項、第301條第1項分別定有明文。次按認定不利於
    被告之事實，須依積極證據，茍積極之證據本身存有瑕疵而
    不足為不利於被告事實之認定，即應為有利於被告之認定，
    更不必有何有利之證據，而此用以證明犯罪事實之證據，猶
    須於通常一般人均不至於有所懷疑，堪予確信其已臻真實者
    ，始得據以為有罪之認定，倘其證明尚未達到此一程度，而
    有合理性之懷疑存在，致使無從為有罪之確信時，即應為無
    罪之判決，此有最高法院82年度臺上字第163 號判決、76年
    臺上字第4986號、30年上字第816 號等判例意旨可資參照。
    而刑事訴訟法第161條已於91年2月8日修正公布，其第1項規
    定：檢察官就被告犯罪事實，應負舉證責任，並指出證明之
    方法，因此檢察官對於起訴之犯罪事實，應負提出證據及說
    服之實質舉證責任，倘所提出之證據，不足為被告有罪之積
    極證明，或其指出證明之方法，無從說服法院以形成被告有
    罪之心證，基於無罪推定之原則，自應為被告無罪判決之諭
    知，最高法院92年臺上字第128 號判例可資參照。又當事人
    得聲請法院調查證據，而法院為發見真實，亦得依職權調查
    證據，但限於維護公平正義或對被告之利益有重大關係之事
    項為限，修正刑事訴訟法第163條第1、2 項定有明文。故法
    院固得依職權調查證據，但並無蒐集證據之義務。蒐集證據
    乃檢察官或自訴人之職責，事實審法院應以調查證據為其主
    要職責，其調查之範圍，亦以審判中所存在之一切證據為限
    ，案內不存在之證據，即不得責令法院為發現真實，應依職
    權從各方面蒐集證據（最高法院91年度臺上字第5846號判決
    可資參照）。
四、公訴人認被告乙○○涉有詐欺取財罪嫌，無非係以被告之供
    述、告訴人甲○○之指述、證人蘇佩筠之證述，及餐廳股份
    轉讓合約、匯款申請書、「敦南店」設備估價單、現金帳、
    公司基本查詢資料各1份，為其論據。訊據被告固不諱其於
    前揭時、地與告訴人甲○○洽談合作事宜，並簽立股份轉讓
    合約書，約定告訴人甲○○以120萬元之價格取得「敦南店
    」百分之40股權，告訴人甲○○亦已依約付款等情，惟堅決
    否認有何詐欺取財犯行。辯稱：告訴人甲○○係主動找伊洽
    談入股事宜，「敦南店」當時在進行例行之整修、清掃，並
    非虧損連連而暫停營業，告訴人甲○○入股後負責「敦南店
    」對外經營之各項事務，因告訴人甲○○常常遲到早退，導
    致客源流失，且未將營業收入如實記載繳回，才無法分紅，
    告訴人甲○○最後更無端歇業，經鄰居表示店內有垃圾發臭
    ，伊才通知鎖匠前往開門等語。
五、經查：
  (一)被告與告訴人於94年10月5日簽立餐廳股份轉讓合約，內容
    約定為：「敦南豐宴麻辣王火鍋專賣店內設備、裝潢器材之
    資產百分之四十股份於94年10月5日轉讓給甲○○先生，於
    今日立約起敦南店所衍生之盈潤及虧損，雙方各負責甲（指
    被告）：六十，乙（指告訴人）：四十」，告訴人亦於94年
    10月5日匯款120萬元予被告指定之帳戶，以作為被告轉讓之
    代價乙節，有餐廳股份轉讓合約及匯款申請書各1份在卷可
    稽（96年度他字第2466號卷第5至6頁），而證人即告訴人甲
    ○○於原審審理時固指證：是被告找伊談，說「敦南店」現
    在正在找股東，要伊投資一起當股東合作。她說「忠孝店」
    生意不錯，人潮很多，伊去觀察過之後覺得還好，沒有被告
    所說的這樣，她就說要伊相信她，先投資，之後的程序再補
    齊。她說這家店（指敦南店）的資產之後會給伊看，一切後
    補，伊曾經到「敦南店」消費過，次數沒有超過五次。在伊
    投資之前，並沒有看過店內之生財器具，是伊匯款當天下午
    ，他們才讓伊進去看。被告除了「忠孝店」及「敦化店」之
    外，還有其他加盟店，加盟店只有掛被告的招牌，應該還有
    三家，被告對外說加盟金要60萬元，但實際上的加盟金額要
    看她如何跟店家談云云（見原審卷第41頁至第46頁）。惟證
    人即告訴人之妻蘇佩筠於原審審理時證稱：有一次被告和告
    訴人談投資「敦南店」的事，伊有在場，當時告訴人已經差
    不多確定要投資了，在投資之前伊與告訴人有去看過「敦南
    店」的實際情形，店裡的設備都有，東西都齊全，當時伊為
    告訴人之女友，會關心他投資的店好不好，所以一起過去看
    ，當時「敦南店」在停業中，由被告開門讓其等進去看，在
    投資之前，伊有問告訴人是否想清楚要投資，告訴人說他想
    清楚了，他認為是值得投資等語（見原審卷第46頁背面至第
    49頁），則告訴人甲○○所指訴其於投資「敦南店」前並未
    看過店內設備乙節，核與證人蘇佩筠所述不合，已難令本院
    遽信，抑有進者，證人即被告之夫陳正謀於原審審理時證稱
    ：告訴人本來是伊餐廳的客人，包括「忠孝店」和「敦南店
    」，他有一次去「敦南店」發現在裝修，他就到伊「忠孝店
    」裡問伊，現在正好在裝修，有無合作的機會，伊跟他說這
    個店是伊太太的，伊不能作主，所以他就利用晚上十點半伊
    跟伊太太在戶外蹓狗的時間找伊太太談，他幾乎天天在十點
    半都會去找伊等談投資的事情，他也天天打聽伊「忠孝店」
    的生意好不好，並請員工幫他說好話，希望有機會投資「敦
    南店」，他表現得很有誠意，並說他是蘋果日報的記者，他
    關係很好，他認識很多明星，這個店如果讓他經營，他請他
    們來剪綵，可以一炮而紅，但是開張的時候，其實一個人都
    沒有請到，伊等看他這麼有誠意想合作，加上伊母親身體不
    好，時常進出加護病房，這種情形下，伊等答應合作，這期
    間餐廳正好在裝潢，白天都是開的，他可以進去看是否值得
    投資，告訴人根本沒做過麻辣火鍋，他開始經營時，伊花了
    兩個月的時間在現場培訓他，餐廳重新開張時，從吃到飽改
    成個人的小火鍋，符合敦南那邊的商區，所以生意一開始就
    非常好，伊這兩個月都沒有收入去培訓他，希望他能上手，
    直到他說他能自己運作，伊才撤離等語（見原審卷第49頁背
    面至第51頁），足認被告並無主動勸誘告訴人投資，且告訴
    人於投資前曾與女友一同看過「敦南店」內各項設備、裝潢
    ，且經審慎評估後認為可行，方出資投資，被告所辯告訴人
    甲○○係主動找其洽談入股事宜，且「敦南店」當時係進行
    例行之整修、清掃，並非虧損連連而暫停營業乙節，尚堪採
    信。
  (二)復查，證人陳正謀於原審審理時證稱：「敦南店」93年一開
    始裝修花了400萬元，與告訴人談投資時就以300萬元的市價
    算，百分之40是120萬元等情（見原審卷第50頁正面），核
    與被告所辯係以市價評估告訴人之投資金額，有請告訴人去
    看店，以當初的投資金額約400萬元，就裝潢、進貨、器材
    、商譽、信用等加起來算等語相符（見原審卷第59頁正面）
    而告訴人投資經營「敦南店」，所取得者係包含全部硬體資
    產及軟體資源（即商譽、營運方式等），且任何事業是否值
    得投資，本屬個人主觀之價值判斷，告訴人既已看過「敦南
    店」之相關設備及營業情形，且有機會瞭解其他分店、加盟
    店之營運狀況，理應自行評估決定是否值得投資。被告縱曾
    向告訴人鼓吹投資，陳稱其火鍋店生意很好，獲利頗豐，然
    生意好壞、獲利多寡，亦屬個人主觀之評價，告訴人既有親
    自到場評估之機會，自難認被告有何虛構情節詐騙告訴人之
    情。
  (三)再查，證人即材料供應商黃仲明於原審審理時證稱：伊送乾
    貨到「敦南店」，因而認識陳正謀及甲○○，一開始店長是
    陳正謀，後來換成甲○○，收帳都是拿去給陳正謀他們簽，
    從陳正謀到甲○○都沒有積欠貨款之情形，伊和陳正謀配合
    十年了，從來沒有欠款，店長換成甲○○之後，進貨的數量
    後來好像有比較少等語（見原審卷第51頁至第53頁）；證人
    即材料供應商陳長興亦於原審審理時證稱：伊是食材供應商
    ，認識被告、陳正謀和甲○○，供應他們食材很多年了，之
    前是陳正謀在管，後來是甲○○負責，當時有約定好，店是
    甲○○在管，貨款向被告請，在甲○○開始經營之後，一開
    始貨量正常，差不多兩、三個月後貨量就慢慢減少，到最後
    關門前差不多只有之前的一半，從陳正謀改成甲○○中間，
    有休息一小段時間，之前是吃到飽的形式，後來改成中午是
    小火鍋，晚上還是吃到飽，貨款給付一直都是正常的等語（
    見原審卷第53頁至第54頁），足徵「敦南店」於告訴人投資
    經營前，對供應廠商之付款均無虧欠，自難認告訴人接手前
    ，該店有虧損連連而經營不善之情形。而證人即該店員工陳
    金伶於原審審理時證稱：在「敦南店」上班過，店長是甲○
    ○，因為伊之前在「忠孝店」上班過，後來離職，自己有在
    廣告公司上班，後來「敦南店」要改成新的店長接手，需要
    支援，才找伊回去上班，在甲○○接手之前，「敦南店」是
    吃到飽的經營方式，甲○○接手後改成小火鍋，生意很好，
    中午都要排隊，在「敦南店」工作期間甲○○有遲到早退的
    情形，有一次伊等到十二點，店門還沒有開，伊去「忠孝店
    」要看沒開的原因，看到有人在砸店，把煙灰缸弄得亂七八
    糟，現場的人說是甲○○在砸店等語（見原審卷第54頁至第
    56頁），被告所辯告訴人遲到早退，致使經營有問題，生意
    變差，才無法分紅，最後是告訴人無端歇業乙節，尚非全然
    無據，是被告於告訴人投資經營後，既積極輔導告訴人經營
    店經營成功，足見其有與告訴人共同經營之誠意，並無為自
    己不法所有而訛騙告訴人投資款之意圖。
六、檢察官上訴意旨略以：(一)被告乙○○與告訴人甲○○於94年
    10月5日簽立餐廳股份轉讓合約，約定自該日起由告訴人以
    120萬元之價格，取得臺北市○○○路○段63巷28號1樓及地
    下室敦南店百分之40股份，告訴人亦於同日匯款完成乙節，
    有股份轉讓合約書及匯款申請書各一紙在卷可稽，足見告訴
    人確有投資之事實。然而告訴人所投資之敦南店，其公司名
    稱為豐宴麻辣王有限公司，該公司在告訴人投資之際，只有
    敦南店一家店，資本總額僅83萬2000元，告訴人投入120 萬
    元資本後，被告卻未將告訴人登記為公司股東等情，有公司
    登記資料查詢在卷可憑，復為證人陳正謀所證述明確；再參
    之證人甲○○證稱被告在遊說其投資時，只說該店的資產之
    後會給伊看，伊不知被告如何算出該店值300萬元，當時沒
    有請人估算店內裝潢、設備之價值，如果投資前看到該公司
    資本額只有83萬餘元，伊不會花120萬元買4成股份等語，足
    證被告在說服告訴人投資之際，即隱瞞敦南店之實際資產狀
    況，而向告訴人詐稱敦南店總值達300萬，造成告訴人陷於
    錯誤交付120萬元，否則告訴人何以願意支付遠高於該公司
    資本總額之價金，卻僅取得4成股份？況且在告訴人付款後
    ，被告猶未將之登記為公司股東，此觀之豐宴麻辣王公司登
    記資料中僅登記被告一人為董事即明，益徵被告係有意訛詐
    告訴人。原審單憑被告及證人陳正謀自認敦南店有300萬之
    價值，卻未提出任何憑證證明其確有投入等值之設備、裝潢
    ，即認被告所述之300萬元市價尚屬相當，其認事用法實有
    違誤。(二)復觀之告訴人投入資本後，其在敦南店所使用之設
    備全係沿用該店原有之中古器具，並未翻新，告訴人投資後
    經營約4個多月，卻從未分得盈餘，被告也拒絕提供帳冊對
    帳，95 年3月即遭被告無預警更換門鎖，被告之後還將店內
    設備變賣，卻未分配賣得款項給告訴人等情，業經證人甲○
    ○、蘇佩筠結證綦詳，可見被告不僅未將告訴人交付之120
    萬元用於添購敦南店之設備，甚至還自行變賣告訴人當初投
    資買下之資產，卻未將賣得價金分配給告訴人，足證被告確
    有不法所有意圖甚明云云。然查：(一)觀諸告訴人與被告所簽
    立之餐廳股份轉讓合約書內容載明：「敦南豐宴麻辣王火鍋
    專賣店內設備、裝潢器材之資產百分之四十股份於94年10月
    5日轉讓給甲○○先生，於今日立約起敦南店所衍生之盈潤
    及虧損，雙方各負責甲（指被告）：六十，乙（指告訴人）
    ：四十」（見96年度他字第2466號卷第6頁），就告訴人及
    被告對「敦南店」之盈餘、虧損所負之權利、義務詳為約定
    ，顯已對攸關投資「敦南店」之重大事項有明文約定，告訴
    人即可據此就其所投資之「敦南店」分配營利盈餘，尚不能
    以被告未將告訴人登記為股東乙節，即遽認被告有對告訴人
    施用詐術。且對於餐廳投資價值之評估，涉及該餐廳生財設
    備、商標、聲譽等因素，尚非以公司登記之資本額為依憑，
    況告訴人既已看過「敦南店」之相關設備及營業情形，且有
    機會瞭解其他分店、加盟店之營運狀況，業如前述，則告訴
    人自行評估後決定投資，亦難認被告有對其施用詐術。(二)證
    人即告訴人甲○○於原審審理時證述：「我匯款之後大概一
    個禮拜開始營運，工作的分配就是早上我和蘇佩筠去開店，
    到了晚上打烊的時候，我會把當天的營業額的現金拿去忠孝
    店給陳正謀與被告，所有店裡的現金支付、廠商往來都是被
    告處理，所以在這個店裡面，實質的運作我比較像是店長。
    」等語（見原審卷第42頁背面），顯見被告匯入投資款至被
    告指定帳戶後，亦實際取得「敦南店」之經營權，並有負責
    收取每日營業收入，且營業支出則係交由被告負責，則倘被
    告有意訛詐告訴人之投資款項，理應於取得投資款後即排除
    告訴人之經營，或將「敦南店」之支出款項均推由告訴人處
    理，惟被告係於告訴人入股後即將經營權交給告訴人，並由
    告訴人收取營業所得，而貨款支出等均由被告自行處理，益
    證被告並無對告訴人施以詐術並騙取投資款之情，至告訴人
    所投資之敦南店嗣歇業，經結算後是否仍有款項可供告訴人
    分配，則屬被告與告訴人間之民事債務糾紛，究不能以被告
    事後於該店歇業時未分配款項予告訴人，即遽認被告有詐欺
    之犯意，亦不足以詐欺罪相繩。從而，檢察官前揭上訴意旨
    ，即難認有理由。
七、綜上，告訴人甲○○係看過「敦南店」內相關設備，並觀察
    被告其他分店之經營狀況後，自行評估審認值得投資，方交
    付投資款予被告，告訴人投資前，被告所負責之麻辣王公司
    與「敦南店」並無經營不善之情形，告訴人接手後，被告亦
    積極輔助其主導店內經營，被告並未推諉不付該店之各項支
    出，顯見被告並無詐欺之動機與不法所有之意圖。檢察官所
    舉之證據僅能證明告訴人確有付款投資之事實，而「敦南店
    」94年10月至95 年2月之現金帳目係告訴人接手後之營業情
    形，與告訴人決定投資時，被告有無施用詐術之犯行無涉。
    檢察官對於本件所起訴之被告詐欺犯罪事實，依其所提被告
    供述、告訴人甲○○之指述、證人蘇佩筠之證述，及餐廳股
    份轉讓合約、匯款申請書、「敦南店」設備估價單、現金帳
    、公司基本查詢資料，均不足為被告有罪之積極證明，且無
    從說服本院以形成該等被告有罪之心證，揆諸前揭說明，基
    於無罪推定之原則，被告之犯罪自屬不能證明。原審基於以
    上之認定，為被告無罪判決之諭知，洵屬正確，應予維持。
    檢察官以前揭情詞提起上訴，猶認被告有詐欺之犯行，核無
    理由，應予駁回。
據上論斷，應依刑事訴訟法第368條，判決如主文。
本案經檢察官姜貴昌到庭執行職務。
中    華    民    國    99    年    6     月    30    日
                  刑事第二十三庭審判長法  官  許宗和
                                      法  官  沈君玲
                                      法  官  林海祥
以上正本證明與原本無異。
不得上訴。
                                      書記官  林淑貞
中    華    民    國    99    年    7     月    1     日

司法院資訊處製作；財團法人民間司法改革基金會備份。
